【裁判字號】    98,訴,405
【裁判日期】    980527
【裁判案由】    偽造有價證券等
【裁判全文】
臺灣高雄地方法院刑事判決               98年度訴字第405號
公  訴  人  臺灣高雄地方法院檢察署檢察官
被      告  乙○○
指定辯護人  本院公設辯護人丙○○
上列被告因偽造有價證券等案件，經檢察官提起公訴（97年度偵
字第34849號），本院判決如下：
    主  文
乙○○共同犯偽造印文罪，處有期徒刑參月，扣案偽造之駕駛執
照壹張沒收；又犯行使偽造有價證券罪，處有期徒刑壹年柒月，
扣案上揭偽造之駕駛執照壹張及本票壹紙（票號：三二五二三六
號；發票日期：九十七年四月二十八日；到期日：九十七年五月
二日；票面金額：壹仟參佰參拾肆元）、扣案切結書上偽造之「
甲○○」署名貳枚、指印壹枚，均沒收；又犯行使偽造私文書罪
，處有期徒刑肆月，扣案上揭偽造駕駛執照壹張及高雄市政府警
察局九十七年五月一日高市警交字第Ｂ00000000號舉發
違反道路交通管理事件通知單之移送聯、通知聯及存根聯上偽造
之「甲○○」署名共參枚，均沒收。應執行有期徒刑貳年；緩刑
參年，緩刑期間付保護管束，並應向檢察官指定之公益團體、地
方自治團體或社區提供壹佰陸拾小時之義務勞務；扣案上揭偽造
之駕駛執照壹張、本票壹紙（票號：三二五二三六號；發票日期
：九十七年四月二十八日；到期日：九十七年五月二日；票面金
額：壹仟參佰參拾肆元）、切結書上偽造之「甲○○」署名貳枚
、指印壹枚及高雄市政府警察局九十七年五月一日高市警交字第
Ｂ00000000號舉發違反道路交通管理事件通知單之移送
聯、通知聯及存根聯上偽造之「甲○○」署名共參枚，均沒收。
    事  實
一、乙○○因屢次未考取駕駛執照，為取得駕照以規避警方取締
    ，於民國97年2 月間某日，在網路上結識1 名有偽造證件技
    術、年籍姓名不詳綽號「阿誠」之男子（下稱「阿誠」）後
    ，竟與「阿誠」共同基於偽造私印文、特種文書（具有他相
    類證書性質之重型機車駕駛執照）之犯意聯絡，由乙○○提
    供照片3 張及新臺幣（下同）5,000 元之代價予「阿誠」，
    嗣於2 日內由「阿誠」於不詳地點，將乙○○之相片黏貼於
    載有「甲○○」年籍資料之偽造重型機車駕駛執照上，並於
    上開執照及相片之騎縫處，分別偽造「交通部駕駛執照製發
    之章」及「交通部公路總局簽發之章」鋼印等印文之方式（
    並無積極證據足以證明另有偽造印章之行為），共同偽造完
    成「甲○○」名義之重型機車駕駛執照一張，足以生損害於
    甲○○本人及公路主管機關對於駕駛執照核發與管理之正確
    性，「阿誠」隨即在高雄市○○路上將上揭所偽造之駕駛執
    照交予乙○○。
二、嗣於97年4 月28日22時許，乙○○陪同某年籍姓名不詳之友
    人，前往高雄市三民區○○○路100 號「高雄醫學大學附設
    中和紀念醫院」（下稱中和醫院）看診後，因沒錢支付友人
    之醫藥費，中和醫院職員乃依規定要求乙○○出具切結書，
    並簽發本票供作擔保，乙○○遂基於行使偽造特種文書、行
    使偽造私文書及偽造有價證券之犯意，持上開偽造之駕駛執
    照，假冒「甲○○」之名義，在中和醫院提供之關於積欠醫
    療費用及償還日期之空白切結書上填寫積欠醫療費用金額1,
    334 元與「甲○○」之年籍資料，並在該切結書偽簽「甲○
    ○」署名2 枚，並偽造「甲○○」指印1 枚，以偽造「甲○
    ○」名義切結書1 紙，另在中和醫院提供之票號325236號空
    白本票上，以「甲○○」之名義，在該切結書偽簽「甲○○
    」署名1 枚、偽造「甲○○」指印3 枚，以偽造「甲○○」
    名義本票1 紙（發票日：95年4 月28日；到期日：97年5 月
    2 日；票面金額1,334 元）後，將上揭偽造之切結書、本票
    各1 紙，交予中和醫院而行使之，以供作證明並擔保所欠醫
    療費用，足以生損害於甲○○及中和醫院。
三、又乙○○於97年5 月1 日21時45分許，騎乘車號ZDO- 636號
    輕型機車，途經高雄市○○區○○路與保靖街口，因闖越紅
    燈為警攔停舉發，竟基於行使偽造特種文書及偽造私文書並
    持以行使之犯意，再度假冒「甲○○」之名義，向高雄市政
    府警察局左營分局新莊派出所警員陳建樺出示上開偽造之駕
    駛執照，並當場於該員警所開立之高雄市政府警察局97年5
    月1 日高市警交字第B00000000 號舉發違反道路交通管理事
    件通知單（1 式3 聯；下稱本件舉發通知單）之「收受通知
    聯者簽章」欄內，偽造「甲○○」之簽名1 枚，並因複寫緣
    故，同時在其移送聯、通知聯、存根聯上偽造產生「甲○○
    」簽名各1 枚，並將該等移送聯、通知聯、存根聯交與員警
    收受以為行使，表示係甲○○本人有上開交通違規行為，足
    生損害於甲○○、警察機關與監理機關對於交通違規處理之
    正確性。嗣因甲○○接獲中和醫院之催繳通知書，始報警循
    線查悉上情，並扣得該偽造之駕駛執照1 張。
四、案經高雄市政府警察局左營分局報請臺灣高雄地方法院檢察
    署檢察官偵查起訴。
    理  由
壹、證據能力方面
    按被告以外之人於審判外之言詞或書面陳述，除法律有規定
    者外，不得作為證據，刑事訴訟法第159 條第1 項定有明文
    ；另按被告以外之人於審判外之陳述，雖不符前四條之規定
    ，而經當事人於審判程序同意作為證據，法院審酌該言詞陳
    述或書面陳述作成時之情況，認為適當者，亦得為證據；當
    事人、代理人或辯護人於法院調查證據時，知有第159 條第
    1 項不得為證據之情形，而未於言詞辯論終結前聲明異議者
    ，視為有前項之同意；同法第159 條之5 規定甚明。查本院
    用以認定本案事實所憑之被告以外之人於審判外之言詞或書
    面陳述，檢察官及被告於審判程序中均未曾聲明異議，並同
    意將之作為證據（見本院98年度審訴字第656 號卷第16頁）
    ，本院復審酌該等言詞或書面陳述作成時之情況均屬正常，
    且與本案相關之待證事實具有關連性，認適當作為證據，依
    上開之規定，認上開陳述均具有證據能力，合先敘明。
貳、實體方面
一、上開犯罪事實，業據被告乙○○於警詢、偵查及本院審理中
    坦承不諱，核與被害人甲○○於警詢之證詞內容相符（見警
    卷第6 頁至第8 頁），並有上揭偽造之駕駛執照1 張、切結
    書、本票及本件舉發通知單各1 紙扣案可佐（見警卷第27頁
    至第29頁），且經本院將上揭駕駛執照送交通部公路總局高
    雄區監理所鑑定，該所認上揭駕駛執照之發照日期、有效日
    期、管轄編號、駕照種類均與該所電腦畫面不符，鋼印樣式
    不同，相片與該所留存之機器腳踏車駕駛執照登記書相片亦
    有差異等情，有該所98年3 月18日高監駕字第0980011679號
    函附卷可稽（見本院98年度審訴字第656 號卷第20頁），顯
    見扣案之駕駛執照確係偽造而成；據上，足認被告乙○○之
    自白核與事實相符。本件事證明確，被告乙○○之犯行，均
    堪以認定。
二、論罪科刑部分：
（一）按刑法第212 條所定「關於品行、能力、服務或其他相類
      之證書、介紹書」，係指除例示性規定以外，所有公私立
      機關所發給有關品行、能力、服務或其他相類之證書、介
      紹書而言，屬概括性規定，駕駛執照係用以表示特定人關
      於品行、能力之證書，自屬刑法第212 條規定之特種文書
      證書。又按刑法上所稱之公印，係表示公署或公務員資格
      之印信而言，如不足以表示公署或公務員之資格者，不得
      謂之公印，即為普通印章；「交通部駕駛執照製發之章」
      、「交通部公路總局簽發之章」（鋼印），其機關全銜之
      下既綴有「駕駛執照製發之章」、「簽發之章」字樣，其
      非依印信條例規定，由上級機關所製發之印信，以表示該
      機關之資格者甚明，自非公印（最高法院69年臺上字第16
      76號判例、97年度臺非字第321 號、97年度臺非字第338
      號判決參照），從而，本件偽造駕駛執照上之「交通部駕
      駛執照製發之章」及「交通部公路總局簽發之章」鋼印文
      ，均非公印文，應屬普通印文。另按刑法上之「署押」，
      乃指於紙張或物體上簽署之姓名或其他符號，以表示其承
      認所簽署文書之效力，與印文有同一效力，而以捺指紋以
      代替簽名者，亦屬偽造署押；是被告乙○○在上揭切結書
      、本票上，分別偽造指印1 枚、3 枚，自均屬偽造署押。
      次按在舉發違反道路交通管理事件通知單上收受通知聯者
      簽章欄內偽簽他人姓名，自不待依據習慣或特約，單從形
      式上觀察，即足以知悉係表示由他人名義出具領收通知聯
      之證明，此與事先在印妥內容之收據上偽簽他人姓名之情
      形，無分軒輊，當然屬刑法第210 條所稱之私文書（最高
      法院83年臺上字第6631號判例意旨參照）；故本件被告乙
      ○○在本件舉發通知單之「收受通知聯者簽章」欄位上，
      偽造「甲○○」之署押，自屬偽造私文書。
（二）核被告乙○○就犯罪事實一所為，係犯刑法第217條第1項
      偽造印文罪、第212 條之偽造特種文書罪；被告乙○○與
      「阿誠」就上開犯行，有犯意聯絡及行為分擔，應為共同
      正犯；又被告乙○○與「阿誠」以一行為，觸犯上開2 罪
      名，為想像競合犯，應從一重之刑法第217 條第1 項之偽
      造印文罪處斷；又被告乙○○偽造「交通部駕駛執照製發
      之章」及「交通部公路總局簽發之章」鋼印等印文之行為
      ，雖為起訴事實所未敘及，惟被告乙○○此部分之行為，
      與其業經起訴犯罪事實部分，既具有裁判上一罪關係，為
      起訴效力所及，本於審判不可分之原則，本院仍應併予審
      理。又核被告乙○○就犯罪事實二所為，係犯刑法第216
      條、第212 條之行使偽造特種文書罪、刑法第201 條之偽
      造有價證券罪、刑法第216 條、第210 條之行使偽造私文
      書罪；又被告乙○○於上揭本票上偽簽「甲○○」署名2
      枚，並按捺指印3 枚，雖均有代表甲○○之意，但該等行
      為均係偽造有價證券之部分行為，均不另論罪，另被告乙
      ○○偽造上揭本票後持以行使，其行使偽造有價證券之低
      度行為，應為偽造有價證券之高度行為所吸收，不另論罪
      ；再被告乙○○在上揭切結書偽簽「甲○○」署名2 枚，
      並按捺指印1 枚，雖均有代表甲○○之意，然該偽造署押
      之行為均係偽造私文書之部分行為，而其偽造後持以行使
      ，偽造之低度行為為行使之高度行為所吸收，均不另論罪
      ；又被告乙○○以一行為，觸犯上開3 罪名，為想像競合
      犯，應從一重之刑法第201 條第1 項之偽造有價證券罪處
      斷。再核被告乙○○就犯罪事實三所為，係犯刑法第216
      條、第212 條之行使偽造特種文書罪、刑法第216 條、第
      210 條之行使偽造私文書罪；又被告乙○○在本件舉發通
      知單上偽造「甲○○」署名之行為，係偽造私文書之階段
      行為；偽造私文書後進而行使，偽造之低度行為應為行使
      之高度行為所吸收，均不另論罪；又被告乙○○以一行為
      ，觸犯上開2 罪名，為想像競合犯，應從一重之刑法第21
      6 條、第210 條之行使偽造私文書罪論處。再被告乙○○
      所犯上開共同偽造印文罪、偽造有價證券罪、行使偽造私
      文書罪等間，犯意各別，行為互殊，應予分論併罰。
（三）再查，被告乙○○前未有犯罪科刑紀錄，此有臺灣高等法
      院被告前案紀錄表附卷可稽，素行尚可，其因一時失慮致
      犯本件罪刑，犯後坦承犯行，已有悔意，而就其上開偽造
      有價證券犯行部分，其偽造之有價證券僅一張，金額僅為
      1,334 元，與大量偽造有價證券致影響社會金融秩序之嚴
      重犯罪情節顯屬相異，且被害人甲○○對此表示不願追究
      （見警卷第9 頁），又被告乙○○積欠中和醫院之醫療費
      用亦業已清償完畢乙節，有中和醫院98年5 月25日醫療費
      用收據聯附卷可考（見本院卷第25頁），然偽造有價證券
      罪之法定刑為3 年以上10年以下有期徒刑，依被告乙○○
      犯罪之情狀，縱科以法定最低度刑，顯仍嫌過重，其情堪
      稱可憫，爰依刑法第59條規定，減輕其刑。爰審酌被告乙
      ○○為圖私利，與「阿誠」共同偽造私印文、駕駛執照並
      行使之，復冒用被害人甲○○名義偽造署名、指印以偽造
      本件本票、切結書並交予中和醫院，另偽簽甲○○姓名於
      本件舉發通知單上，足生損害於被害人甲○○、中和醫院
      、警察機關及公路監理機關管理該證照之正確性，犯罪所
      生危害非輕，實不宜寬貸，惟念及前無犯罪科刑紀錄，素
      行尚稱良好，有臺灣高等法院被告前案紀錄表1 紙在卷可
      稽，僅因一時貪念而誤犯法網，且為警查獲後即坦承犯行
      ，供述犯行細節，堪認已有悔意，犯後態度良好，暨其犯
      罪之動機、手段、生活狀況、危害程度等一切情狀，分別
      量處如主文所示之刑，並定其應執行之刑。再查被告乙○
      ○前未曾犯罪受有期徒刑以上刑之宣告，有臺灣高等法院
      被告前案紀錄表在卷可查，且犯後坦承犯行，並清償積欠
      中和醫院之醫療費用，已如前述，顯有悔悟之意，又僅因
      一時短於思慮，致觸犯本件犯行，信其經此刑之宣告後，
      應知警惕而無再犯之虞，本院因認暫不執行其刑為當，爰
      依刑法第74條第1 項第1 款之規定，併予宣告緩刑3 年，
      以啟自新，並依刑法第74條第2 項第5 款之規定，命其應
      向檢察官指定之公益團體、地方自治團體或社區提供160
      小時之義務勞務，另併依刑法第93條第1 項第2 款之規定
      ，諭知於緩刑期間付保護管束。
三、沒收部分：
（一）犯罪事實一部份：扣案之偽造駕駛執照係由「阿誠」交予
      被告乙○○，而歸被告乙○○所有且屬犯罪所生之物，業
      據被告乙○○陳明在卷（見警卷第3 頁、第4 頁），爰依
      刑法第38條第1 項第3 款之規定諭知沒收。又該駕駛執照
      上偽造之印文，均已包含於上開特種文書內，不另重覆為
      沒收之諭知；偽造駕駛執照上被告乙○○所有之照片，亦
      不重覆為沒收之諭知。
（二）犯罪事實二部分：扣案之偽造駕駛執照係被告乙○○所有
      且屬供犯罪所用之物，爰依刑法第38條第1 項第2 款之規
      定諭知沒收。又扣案偽造之本票1 紙，雖已交付與被害人
      中和醫院，仍應依刑法第205 條規定，不問屬於犯人與否
      ，沒收之；又上開本票既已沒收，則其上偽造之「甲○○
      」署名1 枚、指印3 枚，即無再另行宣告沒收之必要。次
      按縱署押、印文為文書之一部，偽造署押、偽造印文之行
      為應吸收於偽造文書行為，而無須另行論罪，然若未將偽
      造之文書沒收者，仍應依刑法第219 條將偽造之署押、印
      文沒收（最高法院27年上字第2597號判例意旨可資參照）
      ；是被告乙○○所偽造之上揭切結書業經交付予被害人中
      和紀念醫院，而非被告乙○○所有，爰不予宣告沒收，惟
      被告乙○○於該切結書所偽簽「甲○○」署名2 枚及所按
      捺指印1 枚，應依刑法第219 條規定，不問屬於犯人與否
      ，均沒收之。
（三）犯罪事實三部分：扣案之偽造駕駛執照係被告乙○○所有
      且屬供犯罪所用之物，爰依刑法第38條第1 項第2 款之規
      定諭知沒收。至被告乙○○於本件舉發通知單之移送聯「
      收受通知聯者簽章」欄位上所偽造「甲○○」之署押，連
      同複印於通知聯、存根聯上之署押，合計3 枚，雖未扣案
      ，但無證據足認業已滅失，均應依刑法第219 條規定，不
      問屬於被告與否，沒收之。
據上論斷，應依刑事訴訟法第299 條第1 項前段、第301 條第1
項前段，刑法第28條、第201 條、第210 條、第212 條、第216
條、第217 條第1 項、第55條前段、第59條、第219 條、第38條
第1 項第2 款、第3 款、第51條第5 款、第9 款、第74條第1 項
第1款 、第2 項第5 款、第93條第1 項第2 款，刑法施行法第1
條之1 ，判決如主文。
本案經檢察官靳隆坤到庭執行職務。
中    華    民    國    98    年    5     月    27    日
                  刑事第十三庭  審判長法  官  簡志瑩
                                      法  官  曾子珍
                                      法  官  王參和
以上正本證明與原本無異。
如不服本判決應於收受送達後10日內向本院提出上訴書狀，並應
敘述具體理由；如未敘述上訴理由者，應於上訴期間屆滿後20日
內向本院補提理由書（均須按他造當事人之人數附繕本）「切勿
逕送上級法院」。
中    華    民    國    98    年    5     月    27    日
                                      書記官  陳惠玲
附錄所犯法條
刑法第201條
意圖供行使之用，而偽造、變造公債票、公司股票或其他有價證
券者，處3 年以上10年以下有期徒刑，得併科3 千元以下罰金。
行使偽造、變造之公債票、公司股票或其他有價證券，或意圖供
行使之用，而收集或交付於人者，處1 年以上7 年以下有期徒刑
，得併科3 千元以下罰金。
刑法第210條
偽造、變造私文書，足以生損害於公眾或他人者，處 5 年以下有
期徒刑。
刑法第212條
偽造、變造護照、旅券、免許證、特許證及關於品行、能力服務
或其他相類之證書、介紹書，足以生損害於公眾或他人者，處1
年以下有期徒刑、拘役或3 百元以下罰金。
刑法第216條
行使第210 條至第215 條之文書者，依偽造、變造文書或登載不
實事項或使登載不實事項之規定處斷。
刑法第217條
偽造印章、印文或署押，足以生損害於公眾或他人者，處3 年以
下有期徒刑。
盜用印章、印文或署押，足以生損害於公眾或他人者，亦同。


司法院資訊處製作；財團法人民間司法改革基金會備份。
